---
title: "Ejemplo de uso del paquete `eph`"
author: 
  - Germán Rosati
  - Diego Koslowski
  - Pablo Tiscornia
  - Guido Weksler
  - Natsumi Shokida
date: "`r Sys.Date()`"
output: rmarkdown::html_vignette
vignette: >
  %\VignetteIndexEntry{Vignette Title}
  %\VignetteEngine{knitr::rmarkdown}
  %\VignetteEncoding{UTF-8}
---

```{r setup, include = FALSE}
knitr::opts_chunk$set(
  collapse = TRUE,
  comment = "#>"
)
```

El paquete `eph` tiene como objetivo facilitar el trabajo de les usuaries que trabajen con los microdatos de la Encuesta Permanente de Hogares. Este tutorial busca ejemplificar un pipeline de trabajo más o menos típico para mostrar el uso de las funciones del paquete.

## Instalación

Para instalar la versión estable del paquete usar:

```{r eval=FALSE, message=FALSE, warning=FALSE, include=TRUE}
install.packages('eph')
```

Para la versión en desarrollo:

```{r, eval=FALSE, message=FALSE, warning=FALSE, include=TRUE}
# install.packages('devtools') si no tiene instalado devtools

devtools::install_github("holatam/eph")
```


## Ejemplo de flujo de trabajo

### Descarga de datos

```{r}
library(eph)
library(tidyverse)
```

Obtengamos la base de microdatos de individuos para el tercer trimestre de 2018:

```{r}
ind_3_18 <- get_microdata(year=2018, trimester=3, type='individual')
```
Puede verse que la función requiere tres argumentos básicos:

- `year`: entero con el año de la encuesta que se desea descargar
- `trimester`: entero con el trimestre (este argumento es válido para la EPH continua, 2004-actualidad)
- `type`: character `"individual"`, para descargar la base de invidividuos y `"hogar"`, para la de hogar.

Si se deseara descargar una base de la EPH puntual, será necesario reemplazar el argumento `trimester` por `wave` que define la onda de la EPH puntual que se desea descargar. Por ejemplo, si se buscara descargar la base individual de la segunda onda del año 2002, debería escribirse

```{r}
ind_2_02 <- get_microdata(year=2002, wave=2, type='individual')
```


### Etiquetado

Es posible etiquetar de forma automática el dataset llamando a la función `organize_labels()`:

```{r}
ind_3_18 <- organize_labels(df=ind_3_18, type='individual')
```

La función toma dos argumentos:

- `df`: el data.frame que se quiere etiquetar, debe ser producto de `get_microdata()`
- `type`: string; cuál es el tipo de datatset que se quiere etiquetar, `"individual"` o `"hogar"`


Descarguemos y etiquetemos la base de hogares del 3 trimestre de 2018. Podemos hacer uso de los `%>%` pipes de `magritte`:

```{r}
hog_3_18 <- get_microdata(year=2018, trimester=3, type='hogar') %>%
              organize_labels(., type='hogar')
```


### Tabulados ponderados

Uno de los problemas habituales en el trabajo con la EPH es la dificultad de los diferentes softwares comerciales para la construcción de tablas de contigencia y/o distribuciones de frecuencia ponderadas. El paquete lo resuelve mediante la función `calculate_tabulates()`:


```{r}
calculate_tabulates(base=ind_3_18, x='ESTADO', y='CH04', weights = 'PONDIH',
                    add.totals='row', add.percentage='col')
```

Los argumentos principales de la función son:

- `base`: un data.frame proveniente de `get_microdata()`
- `x`: string con el nombre de la variable a tabular
- `y`: otro string (opcional) con el nombre de una segunda variable, para una tabla de doble entrada. Tiene que ser de igual largo que `x`
- `weights`: string con el nombre de la variable que contiene los pesos
- `add.totals`: agrega valores por `row`, `col` o `both`
- `add.percentage`: calcula porcentajes por `row`, `col` o `both`

Así, si quisiéramos la misma tabla sin ponderar:

```{r}
calculate_tabulates(base=ind_3_18, x='ESTADO', y='CH04',
                    add.totals='row', add.percentage='col')
```


s


### La yapa: cálculo de pobreza

Un objetivo del paquete `eph`, es lograr automatizar el cálculo de pobreza e indigencia del INDEC para las bases trimestrales^[El calculo oficial se realiza sobre bases semestrales no publicadas]. El gran problema es que no existe información publicada fuera de los informes de prensa en formato pdf sobre los valores de las canastas básicas y alimentarias. 

No obstante, hemos desarrollado dos funciones que, de encontrarse disponibles dichos datos, podrían calcular de forma automática los valores de pobreza e indigencia. Mostraremos un ejemplo de juguete con dos datasets de la CABA y sus respectivos valores de canastas. 

```{r}
#bases <- dplyr::bind_rows(toybase_individual_2016_03,toybase_individual_2016_04)

```


Existen dos funciones núcleo:

```{r}
lineas <- get_poverty_lines()
lineas %>% head()
```

Esta función descarga los valores de las canastas alimentaria, básica (CBA y CBT) y la inversa del coeficiente de Engels... perdón, Engel (ICE) de [la serie provista por INDEC](https://www.indec.gob.ar/indec/web/Nivel4-Tema-4-43-149).


```{r}
lineas %>%
  select(-ICE) %>%
  gather(canasta, valor, -periodo) %>%
  ggplot() +
    geom_line(aes(x=periodo, y=valor, col=canasta))
```
 
La segunda función calcula la pertenencia a situaciones de pobreza e indigencia a nivel de los individuos siguiendo la metodología de línea:

```{r}
#calculate_poverty(bases, basket=lineas)
```


